臺灣高等法院臺中分院民事判決　　　　 100年度再易字第33號
再審　原告　元培水電工程有限公司
法定代理人　陳禹方
再審　被告　張阿妹
上列當事人間請求清償債務事件，再審原告對於中華民國100年4
月19日臺灣苗栗地方法院100年訴字第92號第一審及100年7月12
日本院100年度上易字第209號第二審確定判決，提起再審之訴，
本院判決如下：
    主  文
再審之訴駁回。
再審訴訟費用由再審原告負擔。
    事實及理由
一、查臺灣苗栗地方法院（下稱苗栗地院）100年度訴字第92號
    判決命再審原告應與前程序第一審共同被告張美蘭（即張梅
    蘭）應連帶給付再審被告新台幣（下同）100萬元之本息後
    ，再審原告及張美蘭均就不利於己之部分提起第二審上訴，
    業經本院以100年度易字第209號本案判決駁回渠等之上訴而
    告確定。嗣本件再審原告提起本件再審之訴時，其再審起訴
    狀雖係表明以本院前開確定判決為起訴對象，然觀諸其再審
    聲明欄內係表明請求判決：「(一)原判決關於命被告（即再審
    原告）連帶給付原告（即再審被告）新台幣壹佰萬元並自民
    國98年7月29日起至清償日止，按法定利率百分之六計算之
    利息，及連帶負擔訴訟費用均廢棄。(二)上訴駁回之判決廢棄
    。」等語，顯見再審原告之真意乃係對於前開苗栗地院第一
    審確定判決有一併聲明不服之意思，是本院自應以上開本院
    第二審及苗栗地院第一審確定判決（下稱原確定判決）有無
    再審事由為審理範圍，合先敘明。
二、本件再審原告以原確定判決有民事訴訟法第496條第1項第5
    款當事人於訴訟未經合法代理、第9款為判決基礎之證物係
    偽造及同法第497條就足以影響於判決之重要證物漏未斟酌
    之再審事由，而提起再審之訴，其再審意旨略以：(一)前程序
    第一審共同被告張美蘭（即張梅蘭）於前程序審理中，偽造
    伊公司之印文並蓋印於訴訟委任狀，提出於法院，進而無權
    代理伊收受訴訟文書之送達、以言詞及書狀為答辯、聲明上
    訴等訴訟行為，張美蘭未經合法代理所為之訴訟行為，已嚴
    重侵損伊之權益，原確定判決未予詳細審究，自有民事訴訟
    法第496條第1項第5款訴訟未經合法代理之再審事由。(二)又
    張美蘭未經委任授權，竟偽造伊公司之印文，擅自蓋印於借
    款委任書、授權書及收據內，進而向再審被告為無權代理之
    借款行為，故原確定判決以偽造之借款委任書、授權書、借
    據作為判決基礎，亦有民事訴訟法第496條第1項9款之再審
    事由。為此，爰依前開規定提起再審之訴，並聲明請求判決
    ：(一)本院100年度上易字第209號及苗栗地院100年度訴字第9
    2號確定判決關於不利再審原告之部分均廢棄。(二)再審訴訟
    費用由再審被告負擔。
三、按再審之訴，應於30日之不變期間內提起；其期間自判決確
    定時起算，判決於送達前確定者，自送達時起算。又，判決
    於上訴期間屆滿時確定；不得上訴之判決，於宣示時確定；
    不宣示者，於公告時確定。民事訴訟法第500條第1項、第2
    項前段、第398條第1項本文、第2項分別定有明文。查本院1
    00年度上易字第209號判決固於民國100年7月12日宣示確定
    ，惟係於100年7月18日送達予再審原告，有送達證書附卷可
    稽（見本院再審卷第16頁），並經本院調取該事件全卷審閱
    無訛，則再審原告於100年8月9日對原確定判決提起本件再
    審之訴，扣除在途期間5日，並未逾30日之不變期間，於法
    尚無不合，先此敘明。
四、次按再審之訴不合法者，法院應以裁定駁回之，民事訴訟法
    第502條第1項定有明文。所謂「再審之訴不合法」，係指再
    審之訴不合程式，或已逾時間、或法律上不應准許者而言（
    最高法院76年度台抗字第374號裁定意旨參照）。又第二審
    法院就該事件已為本案判決者，對於第一審法院之判決不得
    提起再審之訴，民事訴訟法第496條第3項定有明文。查苗栗
    地院100年度訴字第92號為第一審判決後，經本院以100年度
    上易字第209號為本案判決而告確定，依前揭法條規定，再
    審原告一併對於前程序苗栗地院上開第一審確定判決提起再
    審之訴，顯係對於不得提起再審之訴者提起之，此部分再審
    之訴自非合法，應予駁回。
五、關於再審原告主張前程序本院前開確定判決有民事訴訟法第
    496條第1項第5款「訴訟未經合法代理」之再審事由部分：
(一)、按「……五、當事人於訴訟未經合法代理者。……得以再審
    之訴對於確定終局判決聲明不服。」民事訴訟法第496條第1
    項第5款固定有明文。惟按訴訟代理權有欠缺之人所為之訴
    訟行為，事後經當事人承認或追認即告補正，即使原無代理
    權，嗣成為有權代理之訴訟代理人，前所代為或代受之一切
    訴訟行為，均溯及於行為時發生效力；且此項訴訟代理權欠
    缺之補正，法律並未設有時間之限制，故下級審代理權之欠
    缺，非不得於上級審之訴訟程序中予以補正，以符訴訟經濟
    之原則。此觀同法第75條第2項準用第48條規定及最高法院
    28年上字第1131號、62年台上字第600號判例意旨自明。
(二)、再審原告固主張：前程序第一審共同被告張美蘭（即張梅蘭
    ）於前程序審理中，偽造再審原告之大小章而蓋印於委任狀
    ，提出於法院，並無權代理再審原告收受訴訟文書之送達、
    以言詞及書狀為答辯、聲明上訴等訴訟行為云云。惟查，張
    美蘭係再審原告於前程序第一審法院所委任之訴訟代理人，
    嗣經上訴於本院後，再審原告即未再委任張美蘭為訴訟代理
    人，業據本院調閱原確定判決歷審卷宗查明屬實，足見張美
    蘭並非再審原告於本院前開確定判決法院審理程序中所委任
    之訴訟代理人，是再審原告委任張美蘭為訴訟代理人是否合
    法乙事，乃屬再審原告於原第一審法院委任張美蘭訴訟代理
    人是否合法之問題，再審原告於本院第209號確定判決事件
    中，並無委任訴訟代理人代為訴訟行為，核無發生未經合法
    代理情事之可能，自與本院上開確定判決無涉。而本院上開
    確定判決法院復亦已為本案判決，依前揭民事訴訟法第496
    條第3項之規定，再審原告即不得再就原第一審法院之判決
    提起再審之訴，已如前述。
(三)、更何況，再審原告於原第一審法院判決後，自上訴本院後迄
    至本院為終局判決前，就其上開所主張之訴訟程序之違法非
    但未有所指摘，甚至逕就本案訴訟為聲明及陳述，則縱令再
    審原告主張張美蘭於原第一審法院未經再審原告合法委任，
    於原第一審法院所為任何訴訟行為均係無權代理等情為屬實
    ，應認再審原告業於第二審程序中對於張美蘭第一審訴訟代
    理權之欠缺，已有默示承認之意，依上開說明，張美蘭於前
    程序第一審所為之訴訟行為，即已因再審原告之承認而溯及
    於行為時發生效力，本院前開確定判決因之為本案判決於法
    核無不合。從而，再審原告主張本院前開確定判決有民事訴
    訟法第496條第1項第5款之再審事由，顯屬無據。
六、關於再審原告主張前程序本院前開確定判決有關民事訴訟法
    第496條第1項第9款「為判決基礎之證物係偽造」之再審事
    由部分：
    按為判決基礎之證物係偽造者，得以再審之訴對於確定終局
    判決聲明不服，民事訴訟法第496條第1項第9款固有明文，
    惟前述情形，以宣告有罪之判決或處罰鍰之裁定已確定，或
    因證據不足以外之理由，而不能為有罪之確定判決或罰鍰之
    確定裁定者為限，方得提起再審之訴，同條第2項亦有明文
    。查再審原告雖主張本院前開確定判決採用張美蘭偽造之借
    款委任書、授權書及收據等證物，有民事訴訟法第496條第1
    項第9款之再審事由云云，並提出再審原告公司大、小章印
    文樣式為證，然未據舉證證明上述證物業經宣告有罪之判決
    已確定，或因證據不足以外之理由，而不能為有罪之確定判
    決，核與前揭再審要件不符，且再審原告所指摘上開證物不
    符情事，乃係本院上開確定判決所為證據取捨及事實認定之
    範疇，殊不能以本院上開確定判決未採認再審原告之主張，
    遽論證物屬偽造，則再審原告空言主張原確定判決有前揭再
    審事由，即無足採。
七、末查，對確定判決提起再審之訴，應以有民事訴訟法第496
    條第1項所列各款情形之一者為限。此等事由，即為同條第
    501條第1項第四款之再審理由，必須於訴狀中表明之，其必
    備之程式，始無欠缺，否則其訴即屬不合法；法院毋庸裁定
    命其補正，逕行駁回之。茲所謂表明再審理由，必須敘明確
    定判決有何合於法定再審事由之具體情事而言，倘僅泛言有
    何條款之再審事由，而無具體情形者，仍難謂已合法表明再
    審理由（最高法院61年度台再字第137號，同院70年度台再
    字第35號判例意旨參照）。本件再審原告僅泛言原確定判決
    有民事訴訟法第497條之再審事由及違反證據法則、經驗法
    則等語，並未明確表明本院前開確定判決有何合於法定再審
    事由之具體情事，難謂已合法表明再審理由，是再審原告此
    部分再審之訴，顯難認其為合法。
八、綜上所述，本件再審原告主張前訴訟程序苗栗地院100年度
    訴字第92號第一審確定判決有民事訴訟法第496條第1項第5
    、9款及第497條之再審事由部分，為不合法。再審原告主張
    前訴訟程序本院前開確定判決有民事訴訟法第497條第1項第
    13款之再審事由部分，為不合法。再審原告主張本院前開確
    定判決有民事訴訟法第496條第1項第5款、第9款之再審事由
    部分，為無理由，既已如前述，是本件再審之訴應予駁回，
    並不經言詞辯論為之。另依最高法院33年上字第4810號判例
    之反面解釋，連帶債務人中之一人提起第三審上訴，為無理
    由者，尚無民事訴訟法第56條第1款規定之適用，其上訴效
    力不及於未上訴之其餘連帶債務人（最高法院96年度台上字
    第2301號判決參照），則連帶債務人中之一人提起再審之訴
    ，為不合法者，其效力更不及於未提起之其餘連帶債務人即
    原確定判決之共同訴訟人張美蘭，即無庸將之併列為再審原
    告，併予敘明。
九、據上論結，本件再審之訴為一部不合法、一部無理由，依民
    事訴訟法502條第1、2項、第95條、第78條，判決如主文。
中    華    民    國   100    年    9     月    29    日
                民事第二庭    審判長法  官  邱森樟
                                    法  官  翁芳靜
                                    法  官  謝說容
以上正本係照原本作成。
不得上訴。
                                    書記官  許美惠
中    華    民    國   100    年    9     月    29    日
                                                      Ｓ